【裁判字號】    94,上更(一),503
【裁判日期】    950413
【裁判案由】    貪污治罪條例
【裁判全文】
臺灣高等法院刑事判決             94年度上更(一)字第503號
上  訴  人  台灣桃園地方法院檢察署檢察官
上  訴  人
即  被  告  甲○○
選任辯護人  邱鎮北  律師
上列上訴人因被告等貪污案件，不服臺灣桃園地方法院90年度訴
字第1700號，中華民國92年9月30日第一審判決（起訴案號：臺
灣桃園地方法院檢察署90年度偵字第9940號、第15414號、第
15416 號、第15977號、第16268號、第16886號）提起上訴，判
決後經最高法院發回更審，本院更為判決如下：
    主  文
原判決關於甲○○部分撤銷。
甲○○共同連續依據法令從事公務之人員，對於職務上之行為，
收受賄賂，處有期徒刑年拾月，褫奪公權參年，共同犯罪所得
財物新臺幣貳萬元應與乙○○連帶追繳沒收，如全部或一部無法
追繳時，以其財產抵償之。
    事  實
一、甲○○於民國（下同）89年1月17日調派至法務部台灣新竹
    監獄（含附設戒治所）戒治班，擔任日勤戒護勤務（迄同年
    11月1日方調整為夜勤戒護勤務），為依據法令從事公務之
    人員；依據法務部戒治所組織通則第3條第5款戒治所戒治科
    掌理事項，其法定職掌為關於受戒治人之戒護、生活管理等
    ；另依據戒治處遇成效評估辦法第4條規定，戒治所應按硬
    體設施情形，劃分區域，實施受戒治人分區管教，並指派輔
    導、社工、臨床心理、戒護等有關人員組成管教小組，由輔
    導員擔任召集人，共同研議有關受戒治人管教、課程規劃等
    處遇事項後執行之，戒治班管理人員對受戒治人生活紀律、
    生活適應、生活規律性評估等項處遇評估之成績高低，影響
    受戒治人晉級及陳報停止戒治處遇。另乙○○（通緝中，俟
    到案後另結）當時亦在上開戒治班接受戒治，同時擔任甲○
    ○之專屬雜役（即所謂「幼幹」）。
二、詎甲○○因其個人急需現金花用，竟與乙○○共同基於對甲
    ○○上開職務上之行為，收受賄賂之犯意聯絡及概括犯意，
    由甲○○先交付其個人在上開戒治所庫房內專用櫃子（內有
    甲○○預先置放其內之行動電話乙支）之鑰匙乙支予乙○○
    ；再由乙○○於89年10月初某日，出面先後對上開戒治班之
    其他受戒治人犯邱萬謀、陳雲勝及黃世霖三人，告以屬甲○
    ○職務上行為之「如交付金錢，即可在戒治班享受較佳待遇
    ，且不會戒治留級」等語為對價，分別向邱萬謀、陳雲勝及
    黃世霖三人要求每人新台幣（下同）一萬元之賄賂。經邱萬
    謀、陳雲勝及黃世霖三人當場同意，而均相互期約後，乙○
    ○即分別帶同邱萬謀、陳雲勝及黃世霖三人前往上開戒治所
    庫房前，乙○○再持上開鑰匙打開甲○○上開專用櫃子，取
    出甲○○放置其內之行動電話乙支（內含易付卡門號），並
    告知邱萬謀、陳雲勝、黃世霖三人甲○○在中國信託商業銀
    行新竹分行之0000000000000號帳戶，再先後由邱萬謀、陳
    雲勝、黃世霖三人獨自進入上開戒治所庫房內，撥打上開行
    動電話聯絡其等三人在外之親友邱瑞珍（即邱萬謀之姐）、
    陳莉華（即陳雲勝之女）、周玉瑛（即黃世霖之妻）三人，
    要求邱瑞珍、陳莉華、周玉瑛辦理上開匯款或轉帳之事宜。
    嗣邱瑞珍、陳莉華二人即先後於89年年10月11日、同年月17
    日，分別在楊梅郵局及長安郵局各自匯款及轉帳一萬元至甲
    ○○上開帳戶內（至於周玉瑛則未依約匯款或轉帳一萬元至
    甲○○之帳戶），而由甲○○先後收受邱萬謀、陳雲勝二人
    各一萬元之賄賂（合計二萬元）。
三、案經臺灣桃園地方法院檢察署檢察官主動檢舉偵查起訴。
    理  由
一、訊據被告甲○○雖坦承邱瑞珍、陳莉華二人曾先後匯款各一
    萬元至其在中國信託商業銀行新竹分行之0000000000000號
    帳戶，但矢口否認有任何收賄犯行，辯稱：伊未曾要乙○○
    出面向邱萬謀、陳雲勝及黃世霖三人以「如交付金錢，即可
    在戒治班享受較佳待遇，且不會戒治留級」等語，而要求邱
    萬謀、陳雲勝及黃世霖三人匯款至其上開帳戶，伊亦不知為
    何邱瑞珍、陳莉華二人會分別匯款及轉帳各一萬元至其上開
    帳戶內云云。惟查：
  (一)被告甲○○於89年1月17日調派至法務部台灣新竹監獄（含
    附設戒治所）戒治班，擔任日勤戒護勤務，同年11月1日方
    調整為夜勤戒護勤務，為依據法令從事公務之人員；依據法
    務部戒治所組織通則第3條第5款戒治所戒治科掌理事項，其
    法定職掌為關於受戒治人之戒護、生活管理等；另依據戒治
    處遇成效評估辦法第4條規定，戒治所應按硬體設施情形，
    劃分區域，實施受戒治人分區管教，並指派輔導、社工、臨
    床心理、戒護等有關人員組成管教小組，由輔導員擔任召集
    人，共同研議有關受戒治人管教、課程規劃等處遇事項後執
    行之，戒治班管理人員對受戒治人生活紀律、生活適應、生
    活規律性評估等項處遇評估之成績高低，影響受戒治人晉級
    及陳報停止戒治處遇，有臺灣新竹監獄95年1月24日竹監戒
    字第0950000125號函附在本院卷可查。
  (二)同案被告乙○○及相關證人之供證：
    1.同案被告乙○○在法務部調查局桃園縣調查站詢問時即供
      稱：我在新竹監獄戒治期間，因甲○○係我戒治班的主管
      ，故我很快即與他認識；... 甲○○曾指派我擔任幼幹（
      雜役）；... 甲○○除指派我前述幼幹工作外，亦曾要我
      為他私人服務，大約在89年10月初甲○○要我向同班受刑
      人表示，果可花點錢打點，即可保證縮短在新竹監獄戒治
      期間，享有較好待遇，且不會留級，當時我向同班同學傳
      達甲○○之意思後，即有邱萬謀、陳雲勝、黃世霖等人表
      示願意付錢給甲○○以求享有較好待遇並早日出獄，我即
      向甲○○報告，甲○○即拿他設於中國信託商業銀行新竹
      分行帳戶資料交給我，我再將此甲○○的帳戶資料轉交給
      前述邱萬謀、陳雲勝、黃世霖等人；如我前述甲○○將中
      國信託商業銀行新竹分行帳戶資料交給我之後，我即帶著
      邱萬謀、陳雲勝、黃世霖三人至新竹監獄庫房甲○○保險
      櫃內拿取甲○○放在該處之行動電話，將該帳戶資料轉交
      給邱萬謀、陳雲勝、黃世霖，並要他們打行動電話給各人
      家屬，告知前述甲○○帳戶資料以利匯款；... （問：前
      述甲○○之保險櫃你如何開啟？）甲○○要我帶著邱萬謀
      、陳雲勝、黃世霖去打電話之前，即將鑰匙交給我保管以
      利開啟；... 我只是替甲○○向受刑人傳達可花錢換取早
      日出獄之訊息而已云云（見90年度偵字第9940 號卷第174
      頁背面至第176頁）。同案被告乙○○對於被告甲○○涉
      案部分，雖僅係證人身分，又未於法院審判中到庭具結而
      為供證；然其在本院審理中經傳換喚，因住居所不明已遭
      通緝，有通緝書在卷可稽。而渠在法務部調查局桃園縣調
      查站詢問時所為供證，核與相關證人所述情節相符，並有
      證人邱瑞珍、陳莉華二人即先後於89年年10月11日、同年
      月17日，分別在楊梅郵局及長安郵局各自匯款、轉帳一萬
      元至被告甲○○上開帳戶內之匯款、轉帳單在卷可佐；則
      同案被告乙○○在法務部調查局桃園縣調查站詢問時所為
      供證，經證明具有可信之特別情況，且為本案證明被告犯
      罪事實之存否所必要者，依刑事訴訟法第158條第3款之規
      定，得為證據。
    2.證人邱萬謀於檢察官偵查中具結證稱：（問：去年戒治期
      間是否曾交付金錢或其他財物給戒治所主管甲○○？）是
      ，去年11月間，當時擔任我的戒治班主管甲○○，他身邊
      的一位貼身雜役叫我匯一萬元給林（俞君），他說這樣可
      以讓我順利在第一批報假釋，該役拿給我一支行動電話聯
      絡匯款的事，我就用該電話叫我姊姊邱瑞珍匯款一萬元到
      中國信託新竹分行林（俞君）的帳戶內，帳號也是該雜役
      告訴我的，我姊姊有匯款給林（俞君），我是打電話給我
      五姊邱瑞叫（邱瑞）轉告（邱）瑞珍匯款；... 他說
      林（俞君）簽六合彩賭輸錢；... （問：匯款給林後有無
      獲得提前停止戒治付保護管束？）沒有，匯款後不久，林
      （俞君）被叫去受訓一星期，受訓後他就調離我們戒治班
      的主管職位，調去當舍房的主管，舍房內有服刑和戒治的
      人犯；（問：林調職後有無將你們匯的款項還你們？）沒
      有；... 我也沒有主動向他索討云云（見90年度偵字第99
      40號卷第94頁背面、第95頁、第123頁背面、第124頁）。
      在原審又具結證稱：89年10月間我有因施用毒品在新竹戒
      治所戒治，我認識被告林（俞君）、鄭（文峰）二人，被
      告鄭（文峰）曾跟我說如果有匯錢給被告林（俞君）就可
      以不用留級，他只給我帳號，是被告林（俞君）的帳號，
      但沒有說是替被告林（俞君）傳話，後來我有匯款一萬元
      ，我是請我姐姐（即邱瑞珍）幫我匯款，我在戒治所有經
      由被告鄭（文峰）給我行動電話打的，被告鄭（文峰）有
      帶我到倉庫打行動電話，我不知道該行動電話的號碼，匯
      款後對我戒治沒有影響，我沒有私底下查證過等語（見原
      審卷(一)第171頁）
    3.證人陳雲勝於檢察官偵查中具結證稱：去年約十月間，林
      （俞君）身邊的雜役鄭（文峰）某叫我匯款七千元，主管
      甲○○就可以讓我順利報假釋，我說可以付一萬元，約隔
      一星期，該雜役拿行動電話讓我打，我打給我女兒陳莉華
      ，該雜役就透過電話告訴（陳）莉華匯款帳號，（陳）莉
      華有匯一萬元到該帳戶，但匯款後約二星期，林去受訓兩
      星期，受訓後林（俞君）就被調離主管職務；... （問：
      匯款給林（俞君）後有無獲得提前停止戒治付保護管束？
      ）沒有，匯款後不久，林（俞君）被叫去受訓一星期，受
      訓後他就調離我們戒治班的主管職位，調去當舍房的主管
      ，舍房內有服刑和戒治的人犯；（問：林調職後有無將你
      們匯的款項還你們？）沒有，匯款後林（俞君）和乙○○
      都沒有和我接觸，我也沒有向他們索討；... 第一次是鄭
      （文峰）叫我聯絡（陳）莉華匯款到林（俞君）的帳戶，
      後來（陳）莉華一直沒有匯款，鄭（文峰）再叫我聯絡（
      陳）莉華趕快匯款，（陳）莉華匯款後；... （問：你叫
      莉華為你匯多少錢到林的帳戶？）一萬元云云（見90年度
      偵字第9940號卷第95頁背面、第96頁、第123頁、第124
      頁）。在原審又具結證稱：我認識被告林（俞君），我跟
      被告林（俞君）沒有恩怨，我是因為八十七年在新竹戒治
      被告林（俞君）是戒治所的主管，被告鄭（文峰）當時是
      戒治所的雜役，在89年10月間被告鄭（文峰）跟我說拿一
      萬元出來就可以提前出所不用繼續戒治，我就用被告鄭（
      文峰）給我的行動電話打給我女兒陳莉華叫她匯一萬元出
      來，後來被告鄭（文峰）就接著跟我女兒說叫他匯款到被
      告林（俞君）的帳戶內，被告鄭（文峰）事後有跟我說一
      萬元有收到，我也有問我女兒陳莉華，他說有匯，我後來
      沒有被提早釋放一直戒治期滿，我當時沒有當面問過被告
      林（俞君）這件事，我都是跟被告鄭（文峰）接洽，...
      ，這一萬元被告林（俞君）也沒退還給我等語（見原審卷
      (二)第263頁）。
    4.證人黃世霖於檢察官偵查中具結證稱：89年10月間，林（
      俞君）的幼幹乙○○說最近有很多戒治班的人留級，主管
      林（俞君）很缺錢，看我們是否要付錢給林；... 我只答
      應付他一萬元；（問：為何要答應給林一萬元？）因我怕
      被留級；（問：有無交一萬元給林？）有，89年10月間，
      鄭（文峰）帶我到庫房用林（俞君）的行動電話，我叫我
      太太周玉瑛匯款一萬元給林（俞君），是匯到林（俞君）
      的中國信託銀行帳戶，帳戶是乙○○告訴我；... 陳雲勝
      也和我一起在庫房打電話，是鄭（文峰）帶他去打云云（
      見90年度偵字第9940號卷第245頁、第246頁）。在原審又
      具結證稱：（問：89年10月間有無因施用毒品在新竹所戒
      治？）有的，當時被告林（俞君）是戒治所的主管，我認
      識他，雜役乙○○我認識，被告鄭（文峰）有跟我說這一
      次不知道要留級幾個，他說主管被告林（俞君）需要錢，
      ....，如果有匯錢就保證不會留級，可以提早出所，被告
      林（俞君）沒有跟我們說，是被告鄭（文峰）說的，....
      ，我是經由被告鄭（文峰）帶我到庫房打行動電話給我太
      太（即周玉瑛），請他匯款一萬元給被告林（俞君），該
      行動電話是誰的我不知道，被告林（俞君）的帳戶是被告
      鄭（文峰）給我講的，... 當天還有受戒治人陳雲勝也有
      打電話，他匯多少錢我就不知道等語（見原審卷(一)第170
      頁）。
    5.證人邱瑞珍在法務部調查局桃園縣調查站詢問時供稱：我
      記得在去（89）年10月間我妹妹邱瑞打電話給我母親，
      說弟弟邱萬謀從獄中打行動電話給她，要她想辦法匯錢，
      如果對方收到錢，他就可提早出獄，邱瑞問邱萬謀錢要
      匯給何人，邱萬謀即要她抄下甲○○帳號（我忘記了），
      因為邱瑞沒錢，告知我母親後，我母親要她把甲○○之
      姓名與帳號交給我，要我去匯錢；... 我記得是在去（89
      ）年10月中旬左右，我拿了新台幣一萬元至楊梅郵局以電
      匯方式將錢匯至甲○○的帳號內；... （問：邱萬謀前後
      要求你們將錢匯入甲○○帳戶有幾次？）總共就前述一次
      云云（見90年度偵字第9940號偵查卷第152頁、第153頁）
      。
    6.證人陳莉華在法務部調查局桃園縣調查站詢問時供稱：我
      接到我父親陳雲勝的電話，我問他在監怎麼可能對外連絡
      ，他說是朋友提供的行動電話，他要我電匯新台幣一萬元
      至中國信託商業銀行新竹分行名為甲○○的戶頭內，我問
      他這筆錢做何用途，他說是要給裡面的管理員，管理員收
      到錢後就會對他好一點，並且會幫忙他提早結束戒治期及
      獲假釋出獄，我即答應，但因籌錢緣故沒有很快匯給他，
      後來父親又打電話來催我，我才... 至郵局電匯至甲○○
      戶頭內一萬元；... 我記得匯款時間是在89年10月17日我
      拿存褶到中興紡織廠門口的長安郵局自動提款機以按鍵方
      式將郵政儲金存褶內新台幣一萬元轉帳到甲○○帳戶內；
      ... 後來我檢視郵政儲金存褶才發現原來確是在89年10月
      17日至長安郵局辦理的等語（見90年度偵字第9940號卷第
      155頁、第158頁）。
    7.證人周玉瑛在法務部調查局桃園縣調查站詢問時供稱：我
      記得在89年10月間我先生黃世霖在新竹監獄戒治時曾打電
      話給我，要我匯新台幣一萬元到中國信託商業銀行新竹分
      行甲○○帳戶中，並告訴我甲○○之帳戶號碼；... 直至
      我先生黃世霖出獄後，才告知我甲○○係他在新竹監獄服
      刑時戒治班之主管，且該筆匯款用途係為讓他在服刑時日
      子好過，早日獲假釋云云（見90年度偵字第9940號卷第
      239頁）。於檢察官偵查中又具結證稱：（問：89年10 月
      間黃是否有打電話叫你匯款一萬元給林？）是，我接到電
      話後就到桃園市電信局旁邊的中國信託商銀拿現金一萬元
      到櫃台匯款給林，帳號是黃告訴我的，記的匯款日期是89
      年10月1日；... （問：匯款時是否知道黃為何付款給林
      ？）不知道，黃（世霖）只叫我匯款給林（俞君），沒說
      原因等語（見90年度偵字第9940號卷第247頁）。
    8.證人邱瑞珍、陳莉華、周玉瑛在法務部調查局桃園縣調查
      站詢問時所供，雖屬被告以外之人於審判外之陳述，然被
      告於本院調查時知有刑事訴訟法第159條第1項不得為證據
      之情形，而未於言詞辯論終結前聲明異議，依刑事訴訟法
      第159條之5之規定，得為證據。證人邱萬謀、陳雲勝、黃
      世霖、周玉瑛於檢察官偵查中所供，雖屬被告以外之人審
      判外之陳述，然並無顯不可信之情況，依刑事訴訟法第15
      9條之1第2項之規定，亦得為證據。同案被告乙○○，及
      證人邱萬謀、陳雲勝、黃世霖、邱瑞珍、陳莉華、周玉瑛
      上揭所供互核相符；復有中國信託商業銀行新竹分行90年
      7月18日竹外發第2992-0032號函、所附被告甲○○在中國
      信託商業銀行新竹分行之0000000000000號帳戶之交易查
      詢報表、歷史交易資料查詢、交易資料查詢各乙份（見90
      年度偵字第9940號卷第186頁至第212頁），證人邱瑞珍於
      89 年10月11日匯款一萬元至被告中國信託商業銀行新竹
      分行0000000000000號帳戶之郵局跨行匯款申請書乙紙（
      見90年度偵字第9940號卷第220頁），及證人陳莉華於89
      年10月17日轉帳一萬元至被告中國信託商業銀行新竹分行
      0000000000000號帳戶之郵局存褶乙份在卷可稽（見90年
      度偵字第9940號卷第159頁、第160頁）。則同案被告乙○
      ○，及證人邱萬謀、陳雲勝、黃世霖、邱瑞珍、陳莉華、
      周玉瑛之上揭供述，應屬可信；同案被告乙○○向邱萬謀
      、陳雲勝、黃世霖索賄後，證人邱萬謀之姐邱瑞珍、陳雲
      勝之女陳莉華二人先後有於89年年10月11日、同年月17日
      ，分別在楊梅郵局及長安郵局各自匯款及轉帳一萬元至甲
      ○○上開帳戶內，應可認定。至於，證人周玉瑛雖亦供證
      有匯款一萬元至甲○○之上揭帳戶，然始終未據其提出相
      關資料以供法院調查，此部分應認為尚未依約匯款或轉帳
      一萬元至甲○○之帳戶。
  (三)被告甲○○雖辯稱：伊未曾要乙○○出面向邱萬謀、陳雲勝
    及黃世霖三人以「如交付金錢，即可在戒治班享受較佳待遇
    ，且不會戒治留級」等語，而要求邱萬謀、陳雲勝及黃世霖
    三人匯款至其上開帳戶，伊亦不知為何邱瑞珍、陳莉華二人
    會分別匯款及轉帳各一萬元至其上開帳戶內云云。然查：
    1.同案被告乙○○，及證人邱萬謀、陳雲勝、黃世霖、邱瑞
      珍、陳莉華、周玉瑛上揭所供互核相符，復有證人邱瑞珍
      於89年10月11日匯款一萬元至被告帳戶、證人陳莉華於89
      年10月17日轉帳一萬元至被告帳戶之郵局存褶乙份在卷可
      稽；則同案被告乙○○，及證人邱萬謀、陳雲勝、黃世霖
      、邱瑞珍、陳莉華、周玉瑛之上揭供述，應屬可信；同案
      被告乙○○向邱萬謀、陳雲勝、黃世霖索賄後，證人邱萬
      謀之姐邱瑞珍、陳雲勝之女陳莉華二人先後有於89年年10
      月11日、同年月17日，分別在楊梅郵局及長安郵局各自匯
      款及轉帳一萬元至甲○○上開帳戶內，應可認定，已如前
      述。所辯：伊未曾要乙○○出面向邱萬謀、陳雲勝及黃世
      霖三人以「如交付金錢，即可在戒治班享受較佳待遇，且
      不會戒治留級」，而要求邱萬謀、陳雲勝及黃世霖三人匯
      款至其上開帳戶乙節，已難採信。
    2.被告在中國信託商業銀行新竹分行之0000000000000號帳
      戶，於89年間之存款，至多未曾超過四萬元，平日均僅有
      三、兩萬元，甚至僅有數千元、數百元者（見90年度偵字
      第9940號卷第202頁至210頁）。則證人邱瑞珍、陳莉華於
      相隔未滿10天之內，先後各匯入1萬元，在被告之該帳戶
      存款中已屬極大之金額；被告委辯稱不知，自核與常理有
      違。
    3.證人邱瑞珍、陳莉華先後於89年年10月11日、同年月17日
      分別匯款、轉帳進入上揭被告帳戶後，該等款項旋於相隔
      數日或翌日即遭提領一空，以致該帳戶內竟有剩一百多元
      之情事（見90年度偵字第9940號卷第202頁）。更得見被
      告對該帳戶「賄款」之進出瞭若指掌，所辯：伊亦不知為
      何邱瑞珍、陳莉華二人會分別匯款及轉帳各一萬元至其上
      開帳戶內乙節，顯係臨訟卸責之詞，並不足採。
  (四)本件事證明確，被告犯行洵堪認定。
三、論罪法條：
  (一)被告甲○○於89年1月17日調派至法務部台灣新竹監獄戒治
    班，擔任日勤戒護勤務，為依據法令從事公務之人員；依據
    法務部戒治所組織通則第3條第5款戒治所戒治科掌理事項，
    其法定職掌為關於受戒治人之戒護、生活管理等；另依據戒
    治處遇成效評估辦法第4條規定，戒治所應按硬體設施情形
    ，劃分區域，實施受戒治人分區管教，並指派輔導、社工、
    臨床心理、戒護等有關人員組成管教小組，由輔導員擔任召
    集人，共同研議有關受戒治人管教、課程規劃等處遇事項後
    執行之，戒治班管理人員對受戒治人生活紀律、生活適應、
    生活規律性評估等項處遇評估之成績高低，影響受戒治人晉
    級及陳報停止戒治處遇，有如前述；則被告與乙○○共謀，
    由乙○○出面對戒治班之其他受戒治人邱萬謀、陳雲勝、黃
    世霖，告以「如交付金錢，即可在戒治班享受較佳待遇，且
    不會戒治留級」等語，以不刻意刁難讓渠等得順利升級，作
    為索賄之對價，自屬被告對於職務上行為要求、期約、收受
    賄賂。
  (二)核被告甲○○所為，係犯貪污治罪條例第5條第1項第3款之
    對於職務上之行為，收受賄賂罪（即邱萬謀、陳雲勝部分）
    ；及同條項第3款之對於職務上之行為，期約賄賂罪（即黃
    世霖部分）；同案被告乙○○雖非依據法令從事公務之人員
    ，亦非受公務機關委託承辦公務之人，其與被告甲○○共犯
    貪污治罪條例之罪，依貪污治罪條例第三條之規定，仍應依
    該條例處斷。被告甲○○就所犯上開事實與同案被告乙○○
    間，有犯意聯絡及行為分擔，皆為共同正犯。
  (三)公訴人雖以被告甲○○就黃世霖部分所為，亦係犯貪污治罪
    條例第5條第1項第3款之對於職務上之行為，收受賄賂罪。
    然查，被告甲○○自法務部調查局桃園縣調查站詢問時起即
    堅決否認有收受周玉瑛所匯入之一萬元賄賂等語。次查，證
    人邱瑞珍供證於89年10月11日匯款一萬元至被告中國信託商
    業銀行新竹分行0000000000000號帳戶，已據其提出郵局跨
    行匯款申請書乙紙為證；證人陳莉華供證於89年10月17日轉
    帳一萬元至被告中國信託商業銀行新竹分行0000000000000
    號帳戶，亦據其提出之相關之郵局存褶乙份在卷可稽。而證
    人黃世霖、周玉瑛二人雖證述曾於「數日或隔日」後即匯款
    一萬元至被告甲○○上開帳戶，然始終未據其提出相關資料
    以供法院調查；另觀諸卷附國信託商業銀行新竹分行90年7
    月18日竹外發第2992-0032號函、所附被告甲○○在中國信
    託商業銀行新竹分行之0000000000000號帳戶之交易查詢報
    表、歷史交易資料查詢、交易資料查詢資料，亦未見有此第
    3筆之一萬元款項匯入，則證人周玉瑛所供：已依黃世霖告
    知之帳戶匯入一萬元等語，尚不足採；此部分應認為黃世霖
    尚未依約匯款或轉帳一萬元至甲○○之帳戶，而僅只在「期
    約賄賂」之階段。公訴人此部分所認，容有誤會。
  (四)被告甲○○先後要求、期約上開賄賂之前行為，應分別為被
    告收受上開賄賂之後行為所吸收，不另論罪。被告甲○○先
    後收受賄賂二次（即邱萬謀、陳雲勝部分）及期約賄賂一次
    （即黃世霖部分）之行為，其時間緊接，所犯為基本構成要
    件相同之罪，顯係基於概括犯意所為，為連續犯，應依刑法
    第56條之規定，論以情節較重之收受賄賂乙罪，並加重其刑
    。
  (五)被告甲○○與乙○○二人所收受之上開賄賂為現金二萬元，
    且其等上開犯罪之情節均尚屬輕微，應依貪污治罪條例第12
    條第1項之規定，減輕其刑；並依法先加後減之。
四、原審就被告甲○○部分據以論罪科刑，固非無見。惟查：(一)
    被告甲○○與乙○○二人之共同犯罪所得財物二萬元，依法
    應諭知連帶追繳沒收，原判決未依法諭知連帶追繳沒收，自
    有未洽；(二)被告甲○○被訴違背職務，收受賄賂部分，應屬
    不能證明（另詳如後述）；原審變更檢察官起訴法條，另論
    以修正後貪污治罪條例第6條第1項第4款之對於主管及監督
    之事務，明知違背法令，直接圖自己不法利益，因而獲得利
    益罪，亦有未當。被告上訴意旨否認犯罪，及公訴人之上訴
    意旨以「被告向吳連期收取20萬元現金，係屬為吳連期夾帶
    行動電話入監使用之對價賄賂」，指摘原判決不當，雖均無
    理由；然原判決此部分既有前述之可議，自應由本院將原判
    決關於被告甲○○部分予以撤銷改判。審酌被告甲○○於右
    揭時地均係任職上開戒治所之管理員，為依據法令從事公務
    之人員，竟為一己私利，共同對於上開職務上之行為，先後
    收受上開賄賂二萬元，不僅嚴重破壞國家之整體官箴，亦嚴
    重損及公務人員之形象，及被告甲○○犯罪後之態度等一切
    情狀，量處如主文所示之刑，並依貪污治罪條例第17條之規
    定，諭知褫奪公權3年。被告甲○○與乙○○二人共同犯罪
    所得之賄賂現金二萬元，應依貪污治罪條例第10條第1項、
    第2項之規定，諭知連帶追繳沒收，如全部或一部不能追繳
    時，以其財產抵償之。
五、
  (一)公訴意旨另以：被告甲○○係台灣新竹監獄管理員，為依據
    法令從事公務之人員，基於概括之犯意，於89年10月間，利
    用擔任新竹監獄附設戒治所戒治班主管之便，在該所內，向
    職務上所管理之受戒治人洪兆榮表示缺錢，要求洪兆榮給付
    金錢，使洪兆榮為求平順度過戒治期間，乃應允給予，甲○
    ○即提供行動電話供洪兆榮對外聯絡籌款，通知胞弟洪兆洲
    於89年9月29日，在新竹監獄門口，交付5萬元現金予甲○○
    收受；因認被告甲○○此部分亦涉有貪污治罪條例第5條第1
    項第3款對於職務上之行為收受賄賂罪嫌云云。
  (二)公訴人認被告甲○○另涉有以上開職務上之行為，向洪兆榮
    要求、期約，並由洪兆洲交付上開五萬元現金之賄賂犯行，
    無非以證人王建國、洪兆榮二人個人之單一證述之詞，為其
    為一之論據。惟訊據被告甲○○則迭次於警訊、原審偵審中
    堅決否認有此犯行。
  (三)按犯罪事實應依證據認定之，無證據不得推定其犯罪事實，
    刑事訴訟法第154條第2項定有明文。又事實審法院對於證據
    之取捨，依法雖有自由判斷之權，然積極證據不足證明犯罪
    事實時，被告之抗辯或反證縱屬虛偽，仍不能以此資為積極
    證據應予採信之理由。證據之證明力，固屬於法院判斷之自
    由，惟證據之本身如有瑕疵，則在此瑕疵未能究明以前，遽
    採為有罪之根據，即難謂為適法。認定犯罪事實所憑之證據
    ，雖不以直接證據為限，間接證據亦包括在內；然而無論直
    接或間接證據，其為訴訟上之證明，須於通常一般之人均不
    致有所懷疑，而得確信其為真實之程度者，始得據為有罪之
    認定，倘其證明尚未達到此一程度，而有合理之懷疑存在時
    ，事實審法院復已就其心證上理由予以闡述，敘明其如何無
    從為有罪之確信，因而為無罪之判決，尚不得任意指為違法
    。最高法院30年上字第482號、32年上字第971號、76年台上
    字第4986號亦分別著有判例。經查：
    1.證人王建國在行政院海岸巡防署宜蘭機動查緝對詢問時從
      指稱：洪兆榮叫其弟洪兆洲交付上開五萬元予被告甲○○
      云云。然觀諸其全部筆錄內容，渠起先即敘明係「聽說」
      ，繼之又稱「據聞」等語（見90年度偵字第9940號卷第44
      頁背面）；顯見該證人並非在場親眼見聞，此種傳聞證據
      自無證據能力。
    2.證人洪兆榮於偵查中雖曾指證：有交付五萬元給被告甲○
      ○云云。然在原法院審理時已改稱：被告林（俞君）當時
      是戒治所的主管，我在戒治時被告林（俞君）未曾向我說
      過付錢給他就可以平順度過戒治，我也沒有使用過被告林
      （俞君）的行動電話，洪兆洲是我親弟弟，我也沒有叫洪
      兆洲拿五萬元現金給被告林（俞君），... 我曾因這件事
      來做過證，我當時作證所述不實在，我當時還不知道洪兆
      洲有無拿錢給被告林（俞君），我問過我弟弟他說沒有拿
      錢給被告林（俞君），我弟弟不認識被告甲○○等語（見
      原審卷(二)第217頁、第218頁）。其先後所述顯然不一。
    3.證人洪兆洲經原審迭次依法傳喚，均未能到庭作證；公訴
      人復未能提出足以證明被告甲○○於右揭時地確有向洪兆
      榮要求、期約上開五萬元之賄賂，並由洪兆洲交付上開五
      萬元賄賂予被告甲○○收受之其他相觀資料以為佐證。則
      自難僅憑證人王建國無證據能力傳聞資料，及洪兆榮先後
      所供不一而有瑕疵之供述，即執為被告涉有此部分犯行之
      論據。
  (四)此外，復查無其他積極事證足資證明被告甲○○確有公訴人
    所指此部分犯行，此部分被告之犯罪尚屬不能證明。惟因公
    訴意旨認被告此部分所為，核與其上開經本院論罪科刑之犯
    罪事實部分，有連續犯之裁判上一罪關係，爰不另為無罪之
    諭知。
六、
  (一)公訴意旨又以：吳連期（業經本院更審前判決無罪確定）承
    前述之概括犯意，為能在監所對外隱密聯繫親友，與承前述
    概括犯意之新竹監獄管理員甲○○商妥。以交付甲○○20萬
    元為代價，委請甲○○違背查禁職務，為其攜帶行動電話等
    設備入監使用，於90年1月間，書立信函，指示陳玉輝購買
    行動電話手機、門號、電池交予甲○○轉帶入監，由甲○○
    違背查禁職務，未經監所檢閱程序，將該信函私自傳遞予陳
    玉輝，吳連期並借用甲○○行動電話，先後數次通知不知情
    之陳玉輝及妻楊雅玲，指示楊雅玲匯款11萬5千元2筆至陳玉
    輝銀行帳戶，再指示陳玉輝從中各提領十萬元交付甲○○，
    陳玉輝即於九十年一月間，透過跳蚤市場雜誌，在台北市○
    ○○路旁，向不詳姓名人購得摩托羅拉牌行動電話手機（序
    號000000000000000號，為郭家俊於89年12月11日遺失）1支
    、電池、充電器，並先後為吳連期購買門號0000000000號、
    0000000000號、0000000000號、0000000000號行動電話等易
    付卡四張，楊雅玲則分別於90年1月9日、1月20日，依吳連
    期電話指示，各將11萬5千元匯入陳玉輝所有彰化銀行雙園
    分行帳號00000000000000號帳戶內，陳玉輝先於90年1月9日
    ，在桃園市○○路世華銀行提款機，提領帳戶內楊雅玲匯入
    之十萬元現金，當日在桃園市○○路旁，連同行動電話手機
    、電池、充電器及上開易付卡二張，交予甲○○收受，並由
    甲○○違背查禁職務，未經監所檢查程序，私自將手機、電
    池、充電器、易付卡攜帶入監交予吳連期使用，其後陳玉輝
    又在新竹監獄門口，將剩餘易付卡二張交由甲○○循相同方
    式轉交予吳連期，陳玉輝又依吳連期電話指示，於90年1 月
    20日，在新竹市○○路彰化銀行、北大路華僑銀行提款機，
    提領楊雅玲匯入之10萬元現金，在新竹監獄門口停車場，交
    付予甲○○收受，吳連期即在新竹監獄內交互使用該行動電
    話易付卡對外聯繫親友，使用期間尚由甲○○代為進行電池
    充電，直至90年3月19日停止戒治移監至台灣台北監獄，方
    將該行動電話設備藏置不知去向；因認被告甲○○此部分亦
    涉有貪污治罪條例第5條第1項第3款對於職務上之行為收受
    賄賂罪嫌云云。
  (二)公訴人認被告甲○○另涉有上開對於違背職務收受賄賂罪犯
    行，無非以證人吳連期、劉湘青、陳玉輝之證述，為其主要
    之論據。惟訊據被告甲○○則亦堅決否認有此犯行。
  (三)按刑法上之收受賄賂罪，以他人有行賄之事實為前提，若他
    人所交付之物，並非基於行賄意思，則其物即非賄賂，自無
    賄賂之可言，故賄賂之不法報酬必須與公務員之職務行為或
    違背職務行為具有一定之對價關係，苟非關於職務行為或違
    背職務行為之報酬，即不得謂為賄賂（最高法院90年台上字
    第6784號判決意旨參照）。經查：
    1.本件20萬元款項是否賄款？
      (1)證人吳連期於警訊時供稱：（問：你為何要借錢給林姓
        管理員？）林姓管理員一直纏著我，到最後沒辦法才借
        錢給他。這件事情我曾向我直屬長官（指新竹監獄戒治
        班管理員劉湘青）反應云云（見90年他字第578號卷第
        139頁）。在檢察官偵查中仍供稱：（問：為何要給林
        這二十萬元？）是林開口向我借的；他說兩個月會還錢
        ，而且有和他說好不用算利息，他開三十萬元本票和借
        據各乙張給我看，…本票有寫還錢日期，收據有寫不計
        算利息，我打算只給他十萬元，給後他又向我借，我才
        又給他十萬元，所以事後我用電話叫楊（雅玲）將該收
        據本票交給陳（玉輝），叫陳（玉輝）拿給林（俞君）
        將本票更改為十萬元各乙張，收據也是要叫林（俞君）
        改為二十萬元，但林（俞君）有無改我不知道等語（見
        90年度他字第578號卷第143頁）。
      (2)證人劉湘青在原審具結證稱：被告吳（即吳連期）有跟
        我提過被告林（俞君）要跟他借錢的事，我記得是二、
        三十萬元；... 被告吳有跟我提被告林多次借錢的事，
        也有拿本票借據給我看云云（見原審卷(一)第261頁）。
        在本院更審前審理中又證稱：吳連期受戒治時有向我報
        告甲○○要向他借三十萬元，我有告訴他最好不要，但
        還是要由他自己決定。後來是否有借不清楚，吳連期好
        像有拿支票給我看，但我不敢確定，只知道是一張票子
        ，好像是一張十萬元的，是一張還是二張票我忘了，對
        借據沒有印象，他們是如何借的我不清楚；吳連期只有
        告訴我甲○○向他借錢，其他的事我不知道；我於原審
        法院91年1月22日作證時有說吳連期有跟我提過甲○○
        多次向他借錢的事情，也有拿本票跟借據給我看，是否
        有借據我印象已經模糊，而且事隔很久了，在地院作證
        時離事發時間比較近，所以我認為應該是在原審所言比
        較正確等語（見本院上訴字卷第155頁、第159頁）。
      (3)證人陳玉輝在檢察官偵查中供證：（問：吳連期有無說
        為何叫你先後各交付十萬給林？）沒有，吳都沒說，直
        到我看到林（俞君）給借據，才想他們是借貸關係；..
        . （問：前述甲○○交給你的收據和本票為何一直存放
        在你住處？）... 我交付二十萬元給林後不久，我有和
        林商量要合開賭場，他有陸續給我十五萬元資金，後來
        我將這筆錢用掉，賭場沒開成，我叫林再給我五萬元，
        連同上開我用掉的十五萬元，共二十萬元的錢，抵付林
        向吳拿的二十萬元；（問：抵付前有無經吳連期或楊雅
        玲的同意？）沒有，後來林向我要收據，但我一直沒有
        給他，因收據和本票我都找不到，而楊也一直要我去向
        林索取該二十萬元；（問：和林商議要開的賭場在何處
        ？）在台北光復北路朋友住的地方，我有帶林去看，但
        後來我將林出的資金賭博輸掉，所以賭場開不成，但林
        沒有向我索取該筆資金，我主動叫他給我五萬元，他就
        給我，後來我告訴他這筆資金和五萬元，共二十萬元，
        我叫他不要向我索討，而他向吳拿二十萬元則由我負責
        云云（見90年度他字第578號卷第129頁反面、第132頁
        、第134頁）。
      (4)證人吳連期、劉湘青、陳玉輝所供情節均為相符；參以
        ，證人吳連期、劉湘青、陳玉輝與被告並非親友故舊，
        果非確然有此事實，該等證人當無甘帽偽證罪責，曲詞
        迴護被告之裡；是證人吳連期、劉湘青、陳玉輝之上揭
        供述，應屬可信。被告所辯：上開20萬元係屬被告甲○
        ○向吳連期借用之款項，本欲與陳玉輝合夥作生意，並
        曾簽發借據和本票為憑乙節，亦屬可採。
    (二)20萬元款項是否業已還清：
      (1)證人陳玉輝在檢察官偵查中又供證：我為吳交付共二十
        萬元給林後，楊曾叫我向林索取三分利息，「林有給我
        八千元及二張信用卡」，其中一張我拿去刷卡買我家的
        日常用品共一萬五千元，另一張卡則未刷卡成功，該八
        千元則由我花用云云（見90年度他字第578號卷第134頁
        反面）。在原審具結證稱：被告林最後在去年才把20
        萬元分次還清給我，我拿到這些錢沒有轉給被告吳及楊
        雅玲；... 他事後為了還我三萬元利息還拿他的花旗、
        中國信託信用卡各一張給我刷等語（見原審(二)第99頁、
        第113頁）。於本院更審前審理時又證稱：事後這筆錢
        還了，且為了要還利息，我還將甲○○的卡刷爆，我是
        拿甲○○的卡去刷，全部快三萬元，我去燦坤刷二萬多
        元，我沒有交給吳連期，我騙他沒還，錢我拿去用云云
        （見本院上訴字卷第110頁）。
      (2)證人楊雅玲亦在檢察官偵查中供證：（問：甲○○有無
        將本票、借據上記載的款項還給你？）沒有，我有叫陳
        去向林索討這筆錢，但我一直沒有收到這筆錢，後來陳
        （玉輝）說他有將這筆錢收回，但自己用掉了，沒有將
        錢交給我，叫我不要告訴吳（連期）云云（見90年度他
        字第578號卷第175頁反面）。
      (3)證人陳玉輝、楊雅玲所供情節亦為相符，渠等所供亦應
        可信。則依證人陳玉輝及楊雅玲之證述，被告甲○○業
        已清償上開20萬元借款，並支付8000元及提供二張信用
        卡刷卡以作為「利息」，足見被告甲○○並未獲得任何
       不法利益。
    (三)又被告甲○○雖曾於右揭時地私自寄交上開信件予陳玉輝
      收受，並自陳玉輝處收受上開V3688型行動電話轉交予被
      告吳連期使用，而向被告吳連期借得上開20萬元，有如上
      述。然被告甲○○於右揭時地私自寄交上開信件予陳玉輝
      收受並自陳玉輝處收受上開V3688型行動電話轉交予被告
      吳連期使用之行為，乃屬其上開向被告吳連期借款20萬元
      之過程而已，即上開20萬元應屬被告吳連期、甲○○二人
      間之借貸關係，並非被告甲○○以上開違背法令上之行為
      而收受上開二十萬元為其「對價關係」，自無任何賄賂或
      不利益之對價關係存在。
    (四)此外，復查無其他積極事證足資證明被告甲○○確有公訴
      人所指此部分貪污治罪條例第5條第1項第3款對於職務上
      之行為收受賄賂罪犯行，此部分被告之犯罪尚屬不能證明
      。檢察官上訴意旨認被告甲○○向吳連期收取20萬元現金
      ，係屬為被告吳連期夾帶行動電話入監使用之對價賄賂，
      指摘原判決此部分不當，亦無可取。惟因公訴意旨認被告
      此部分所為，核與其上開經本院論罪科刑之犯罪事實部分
      ，有連續犯之裁判上一罪關係，爰不另為無罪之諭知。
據上論斷，應依刑事訴訟法第369條第1項前段、第364條、第299
條第1項前段，貪污治罪條例第2條前段、第3條、第5條第1項第3
款、第8條第2項前段、第10條第1項、第2項、第12條第1項、第
17條，刑法第11條前段、第28條、第56條、第37條第2項，判決
如主文。
本案經檢察官林炳雄到庭執行職務。
中    華    民    國    95    年    4     月    13    日
                  刑事第十庭    審判長法  官  劉景星
                                      法  官  陳志洋
                                      法  官  陳博志
以上正本證明與原本無異。
如不服本判決，應於收受送達後十日內向本院提出上訴書狀，其
未敘述上訴之理由者並得於提起上訴後十日內向本院補提理由書
（均須按他造當事人之人數附繕本）。
                                      書記官  陳嘉文
中    華    民    國    95    年    4     月    17    日
附錄：本案論罪科刑法條全文
貪污治罪條例第二條前段
依據法令從事公務之人員，犯本條例之罪者，依本條例處斷；其
受公務機關委託承辦公務之人，犯本條例之罪者，亦同。
貪污治罪條例第三條
與前條人員共犯本條例之罪者，亦依本條例處斷。
貪污治罪條例第五條第一項第三款
有下列行為之一者，處七年以上有期徒刑，得併科新台幣六千萬
元以下罰金：
一  意圖得利，擅提或截留公款或違背法令收募稅捐或公債者。
二  利用職務上之機會，詐取財物者。
三  對於職務上之行為，要求、期約或收受賄賂或其他不正利益者。
前項第一款及第二款之未遂犯罰之。
貪污治罪條例第八條第二項前段
犯第四條至第六條之罪，於犯罪後自首，如有所得並自動繳交全
部所得財物者，減輕或免除其刑；因而查獲其他共犯者，免除其
刑。
犯第四條至第六條之罪，在偵查中自白，如有所得並自動繳交全
部所得財物者，減輕其刑；因而查獲其他共犯者，減輕或免除其
刑。
貪污治罪條例第十條第一項、第二項
犯第四條至第六條之罪者，其所得財物，應予追繳，並依其情節
分別沒收或發還被害人。
前項財物之全部或一部無法追繳時，應追徵其價額，或以其財產
抵償之。為保全前二項財物之追繳、價額之追徵或財產之抵償，
必要時得酌量扣押其財產。
貪污治罪條例第十二條第一項
犯第四條至第六條之罪，情節輕微，而其所得或所圖得財物或不
正利益在新台幣五萬元以下者，減輕其刑。
犯前條第一項、第二項之罪，情節輕微，而其行求、期約或交付
之財物在新台幣五萬元以下者，亦同。
貪污治罪條例第十七條
犯本條例之罪，宣告有期徒刑以上之刑者，並宣告遞奪公權。


司法院資訊處製作；財團法人民間司法改革基金會備份。
